臺灣臺北地方法院民事判決　　　　　　　　　　　　九十二年度重訴字第五三二號
　　原　　　告　乙○○○
　　訴訟代理人　崔百慶律師
　　　　　　　　王柏棠律師
　　被　　　告　豐寶建設股份有限公司
　　法定代理人　甲○○
　　訴訟代理人　謝政達律師
　　複　代理人　彭敘明律師
　　被　　　告　鶴發營造股份有限公司
　　法定代理人　戊○○
　　訴訟代理人　鄭志政律師
右當事人間損害賠償事件，本院於民國九十三年七月二十二日辯論終結，判決如左：
    主  文
壹、被告鶴發營造股份有限公司應給付原告新台幣玖拾柒萬玖仟貳佰捌拾壹元，及自
    民國九十二年四月二日起至清償日止，按年息百分之五計算之利息。
貳、原告其餘之訴駁回。
、訴訟費用由被告鶴發營造股份有限公司負擔十分之一，餘由原告負擔。
肆、本判決第一項於原告以新臺幣拾萬元為被告供擔保後，得假執行。但被告鶴發
    營造股份有限公司以新臺幣玖拾柒萬玖仟貳佰捌拾壹元為原告供擔保，得免為假
    執行。
伍、原告其餘假執行之聲請駁回。
        事  實  及  理  由
壹、原告主張：（未於最後言詞辯論期日到場，以往辯論意旨如後，一、二見第五至
    七頁）
一、被告豐寶建設股份有限公司（下稱：豐寶公司）係台北市○○區○○路一一三號
    新建工程（下稱：新建工程）之起造人，被告鶴發營造股份有限公司（下稱：鶴
    發公司）為該工項工程之承造人。九十年八、九月間，被告因進行新建工程挖掘
    地基等，造成鄰近土地極大之震動，致原告所有台北市○○路一○五號一樓至四
    樓之房屋含騎樓（下稱：本件建物）樑柱多處受損、地面產生各種高低差及數公
    分裂縫，且牆壁有滲漏及裂縫。經台北市土木技師工會（下稱：北市土木公會）
    鑑定，認為本件建物損壞為新建工程施工所造成，依民法第一百八十四條第一項
    前段、第一百八十五條之規定，被告應對原告連帶負損害賠償責任。
二、經原告委請財團法人中華民國促業技術鑑定委員會（財團法人中華工商研究所附
    (1)本件建物重新建造費用：新台幣（以下同）六百三十八萬八千八百元。
      原告之房屋面積計有一○六‧四八坪，依每坪六萬元之造價計算為六百三十八
      萬八千八百元。
    (2)損壞商品三件：十六萬一千六百元。
      被告侵權行為亦造成承租人浪漫典雅企業股份有限公司（下稱：浪漫公司）貨
      物三件受損，達十六萬一千六百元，該公司業將該求償權讓與原告，由原告一
      併行使。茲以起訴狀送達作為債權讓與之通知：
      ＩＲＩＳＨ  ＤＲＥＳＤＥＮ　８０２１，十三萬二千三百元。
      ＩＲＩＳＨ  ＤＲＥＳＤＥＮ　７５１６７，一萬九千七百元。
      ＷＡＧＮＥＲ　＆　ＡＰＥＬ　１３５３～５８　ＳＥＴ，九千六百元。
    (3)陳列櫃搬運車資：四萬七千二百五十元。
      一車次一萬五千七百五十元，三車次為四萬七千二百五十元。
    (4)商品搬運車資：三萬一千五百元。
      一車次一萬五千七百五十元，共二車為三萬一千五百元。
    (5)雜物搬運車資：一萬五千七百五十元（一車次）
    (6)搬運工作員工資：二萬元。（三至四人）
    (7)搬遷後租店面營業租約一年：六十萬元。
      租金每月五萬元，共十二個月為六十萬元。
    (8)原告物品搬運車資：四萬七千二百五十元。
      一車次一萬五千七百五十元，共三車為四萬七千二百五十元。
    (9)原告搬遷後租屋居住，施工期以一年為基準：九十六萬元。
      租金每月八萬元，共十二個月為九十六萬元。
    (10)整棟建築物重建後之裝潢費用：三百萬元。
三、原告聲請重新鑑定下列事項：結構安全、耐震評估、若耐震能力不足其重建費用
    之評估、原告整體受損害額評估。此等事項以往均未鑑定，原告願負擔鑑定費用
    ，對於重新鑑定結果不再異議（第一六九、一八八頁）。自被告施工迄九十二年
    ，不到二年，台北市並未發生重大震災，被告認為此段期間之地震將影響鑑定之
    客觀性，並不可取（第九六頁）。本件建物室內損害很大，不能只估計環氧樹脂
    的工、料費用（第一四五頁）。
四、並聲明：（第五頁）
    (1)被告應連帶給付原告一千一百二十七萬二千一百五十元，及自九十一年十月一
    日起至清償日止，按年息百分之五計算之利息。(2)訴訟費用由被告負擔。(3)原告
    願供擔保，請准予宣告假執行。
    訴訟標的：侵權行為損害賠償請求權─民法第一百八十四條第一項前段、第一百
              八十五條（第六頁）
貳、被告豐寶建設股份有限公司答辯：（一至三見第一六至二二頁，四見九０至九四
    頁，五、六見第二一七至二二０頁）
一、被告無故意、過失責任：
    查本件住宅大樓興建工程，係由同案被告鶴發公司所承攬建造，豐寶公司僅係起
    造人，並無建造之行為，縱使原告確有遭受損害，因非被告公司之營造行為所導
    致，與被告公司之故意過失無涉，原告主張被告公司應與同案被告鶴發公司連帶
    負侵權行為損害賠償責任，原告應就被告公司之故意過失侵害原告權利之有利事
    實負舉證責任。
二、原告不得請求建造等費用：
    (1)建造費用、裝璜費用：
      按民法第二一三條規定「負損害賠償責任者，除法律另有規定或契約另有訂定
      外，應回復他方損害發生前之原狀。」亦即法律所規定者為損害賠償乃以修補
      為原則。原告所提北市木公會鑑定報告書（被告否認其證據力）第三頁，載有
      「２、鑑定標的物目前雖有受損但大多為非結構上的損壞，主体結構之樑、柱
      等雖有受損，但尚屬輕微，故研判鑑定標的物尚無安全之顧慮。」、「３、鑑
      定標的物‧‧‧建議以低壓灌漿處理」、「４、鑑定標的物的修復方式，低壓
      灌漿後，一樓地板應打除重鋪，二樓以上以環氧樹脂填補裂縫‧‧‧牆面披土
      填補，重新粉刷油漆或重貼磁磚。」均係以回復原狀方式作為處理損害賠償之
      方法。然原告卻主張重新建造、裝璜，不僅上揭規定有所違背，且與其所提出
      之證物內容自相矛盾，顯無理由。
    (2)損壞商品三件、租金：
      被告否認浪漫公司對被告有債權存在。按民法第二九九條規定「債務人於受通
      知時，所得對抗讓與人之事由，皆得以之對抗受人。」，浪漫公司並未證明其
      主張所受之損害與鄰損有任何因果關係，此由北市土木公會鑑定報告書第３頁
      第６點載有「其販售的幾件藝術精品，也因震動撞擊玻璃櫃而產生裂縫受損，
      此損壞原因以工程專業研判應是由撞擊所造成，惟無法確認是因施工產生的震
      動造成」。且浪漫公司未證明被告有侵權行為責任，被告公司自得以此事由對
      抗受讓人之原告，原告應負舉證之責。況且原告公司所主張之損害，是否為民
      法第二一三條所規定「填補債權人所受損害及所失利益」之損害賠償範圍內，
      原告就此亦應負舉證責任。另有關租約費用部分，依北市土木公會鑑定報告書
      ，認修復期間僅需一至二月，且認為租金為二萬九千五百七十九元，亦與原告
      主張不一致。
    (3)原告物品搬運費用：原告應舉證此筆費用與鄰損有因果關係。
    (4)原告房租：
      原告應證明此筆費用與鄰損有因果關係，況且依原告自提之北市土木公會鑑定
      報告書第五頁，載有「依據台北市建築物工程施工損壞鄰房鑑定手冊估算搬遷
      費用、房屋租金及營業損失，經計算標的物的月租金為二萬九千五百七十九元
      ，僅算一樓面積為八十八平方公尺，修復時間一至兩月，需搬離，故搬遷費用
      為十萬零五千六百元，房屋租金為十一萬八千三百一十六元，營業損失為八萬
      八千七百三十七元，金額為三十一萬二千六百五十三元。」亦與原告之主張不
      符。
三、原告所提鑑定報告書二份，被告否認其證據力：
    (1)北市土木公會安全及損害鑑定報告書方面：
      此報告書並未比對施工前現況鑑定已存在之損害，此可由鑑定報告書第５頁第
      十四點記載「對於施工前現況鑑定已經存在的損害，若比對無變化，則扣除不
      計。」可得而知。故土木公會未經比對即就損害之原因、結果、應填補之費用
      作出判斷，該鑑定結果顯基於不確定之條件基礎下，被告公司否認其證據力。
      又同案被告鶴發公司前曾委請台北市結構工程工業技師公會（下稱：結構公會
      ）針對本件建物進行房屋損壞鑑定，並比照由台北市建築師公會所作之施工前
      鄰房現況鑑定報告書，依該公會之鑑定報告第５頁第十三項第（二）點載有「
      研判標的物原結構安全度應無顧慮」。足證原告請求重建實無理由。另第６頁
      第十五項第（四）點載有「各戶之修復補償費用列表如下：１０５號１樓二十
      四萬一千一百二十五元、２樓九萬五千二百零二元、３樓六萬九千五百三十三
      元、４樓六萬零七百六十八元」共計修復費用為四十六萬六千六百二十八元。
    (2)財團法人中華民國企業技術鑑定委員會不動產鑑定研究報告書：
      該鑑定研究報告書鑑定結果認本件房屋有不動產市場價值折損，包含經濟價值
      損失及景觀價值損失，共計二百四十八萬零一百四十九元。惟：
      經濟價值損失：該鑑定研究報告書第２１頁認為經濟價值損害為「建物結構
        受損後，其裂縫表面雖可修補，但經過氣候變化冷縮熱脹，該裂縫仍將發生
        ，致再造成滲水，進而易使鋼筋生銹腐蝕，而加速建物折舊」，惟依台北市
        工程損鄰鑑定手冊對修復之定義為：「修復為裂縫損害發生後，為防止裂縫
        所造成之危險性及劣化等有害影響，而施予回復損害前原有狀況所採行之行
        為」。而依結構公會鑑定報告第十三點鑑定結論（二）亦指出「另經現場勘
        查結果發現，僅少數主結構体梁、柱存在裂縫，其他則為非結構性的磁磚裂
        損、房屋滲水、磨石子樓版及牆裂縫等，上述損害可經由適當的修復恢復其
        原有強度及使用性，研判標的物原結構安全度應無顧慮。」可知結構公會於
        鑑定時已將原告所顧慮之因素考慮在內，而採取足資回復應有狀態之修補方
        式；是原告純以主觀臆測方式主張本件建物之裂縫經過熱脹冷縮，風吹雨打
        等氣候變化，裂縫仍將發生云云，並不可取。故原告應就本件確有所稱「加
        速折舊」之事實舉證以實其說。
      景觀價值損失部分：
        鑑定報告以「至於主体傾斜經儀器測量及一般人之主觀，視覺判斷統計作為
        估證，可以決定景觀損害之程度參考。」並認外表景觀損害乃「以傾斜程度
        對市場交易價值之影響而定。」亦即以傾斜程度對市場交易價值之影響而決
        定外表景觀損失多寡。惟本件建物係於被告鶴發公司開工前即委請台北市建
        築技師公會為現況鑑定，其與施工後結構公會之鑑定報告兩相對照，可發現
        本件建物最大傾斜度為１／２５５；原告所舉北市土木公會鑑定報告書第二
        頁第十一項亦認定傾斜率小於兩百分之一。根據台北市工程損鄰鑑定手冊傾
        斜率小於１／２００，則不需額外估列房屋傾斜之補償費用。易言之，本件
        建物因傾斜率甚小，除無安全顧慮外，亦不致影響外在景觀，故工程鑑定實
        務上並不認為有額外補償之必要。且原告所提鑑定報告所謂「一般人之視覺
        判斷統計」之標準究係如何？亦不明確。
四、本件不必再行鑑定：
    (1)原告請求再次鑑定有違原指定鑑定機構之合意
      兩造已於九十一年一月三日合意指定由結構公會做損壞鑑定，嗣經結構公會實
      地鑑定後於九十一年十月三日提出（９１）北結師鑑字第１４３４號「房屋損
      壞鑑定報告書」一冊。則有關本件建物損壞如何及其修復費用評估等爭執，即
      應以該次鑑定報告書為準，不容原告任意反悔。
    (2)本件建物業經鑑定其結構安全無虞，故無再次鑑定「結構安全」及「耐震評估
      」之必要。
      結構公會右述鑑定報告認為結構安全無虞，原告所提北市土木公會鑑定亦認
        無安全之顧慮。
      再次鑑定仍無法證明本件房屋在本件工程施工後當時的耐震程度，因本件工
        程之施工距今已達二年時間，此二年期間內臺北市發生數次三級以上有感地
        震，且亦可能另有其他自然或人為因素之介入，使得本件房屋遭到破壞，或
        使原來損壞程度擴大。故縱使再次鑑定以評估本件房屋耐震能力，但此鑑定
        結果至多僅能評估本件房屋現在耐震能力；至本件房屋於本件工程施工後當
        時的耐震程度如何，已因多次地震及其他因素之介入破壞而難以證明。
      本件建物業經鑑定其結構安全無虞，僅修補即可，無重建之必要：
        由前揭結構公會鑑定結論及北市土木公會鑑定報告書均認為予以修補即可。
        何況，本件建物早在四十七年即登記，已屬老舊磚造房屋，且於施工前已存
        有裂縫等損壞，原告並無理由請求重建費用。
五、重新鑑定之台灣省土木技師公會（下稱：省土木公會）鑑定報告書仍認為結構安
    全無虞：
    (1)省土木公會鑑定報告書第三頁載有「本案鑑定結果‧‧‧建築物結構安全鑑定
      」、「以上述研判桂林路一○五號，應即以地質改良（低壓灌漿）樑柱版桿件
      裂縫大於０．３ＭＭ以上者以環氣樹脂（ＥＰＯＸＹ）填補後，方可在原結構
      條件下安全使用。」認為本件建物可經由適當之修復即可安全使用；此與北市
      土木公會鑑定人丙○○認為不必拆除重建之見解一致。原告主張本件建物結構
      不安全需拆除重建，顯為錯誤。
    (2)本件建物耐震能力雖有不足，並非被告所致：
      省土木公會鑑定報告第四頁載有「建築物結構耐震評估‧‧‧４、依鋼筋探測
      報告及台北市府檔案室調卷之圖說，梁柱箍筋間距@20-30cm，非韌性結構之設
      計，另依現行建築物耐震設計規範已增列須考慮組構係數、建物系統特性係數
      、垂直地震力及土壤的影響。５、依混凝土鑽心試體抗壓強度測試報告混凝土
      抗壓強度平均值為147kg/cm^2，低於常用耐震設計所需值。（2107kg/cm^2以
      上）」。而本件建物為四十七年登記之建築物，其耐震度之設計及鋼筋結構，
      因當時對建築物無地震力之規定，依現行建築物耐震設計規範標準顯有不足，
      而此不足並乃當時設計施工所致，與被告施工並無關聯。鑑定人丙○○早於九
      十二年九月二十六日言詞辯論庭中陳稱「老舊房屋是用舊的法規去判斷耐震標
      準，但如果以新的而震標準，他們可能不合格，可是在當時是合法的。」，足
      見早年建物並無耐震力之要求。
六、原告不得依省土木公會之計算方式求償：
    原告早在九十一年一月三日會勘記錄即合意「指定由台北市結構工程工業技師公
    會作損壞鑑定。」，並經證人己○○於鈞院九十二年八月八日言詞辯論證述明確
    ，故結構公會鑑定結果理應拘束雙方當事人，故依其鑑定結果第一○五號一至四
    樓之修復補償費用為四十六萬六千六百二十八元。又省土木公會之鑑定，為事後
    之鑑定，因非事件發生當時之鑑定，無法返映當時之損害情形，故無法以其所估
    之費用作為損害賠償數額之認定基準。
七、並聲明：(1)駁回原告之訴。(2)訴訟費用由原告負擔。(3)如受不利判決，請准供擔
    保免假執行。
、被告鶴發營造股份有限公司答辯：（一、二見第二九至三三頁、三見第八三至八
    五頁，四見第一三八至一三九頁，五、六見二三四至二三七頁）
一、原告援引北市土公會鑑定報告為據，但鑑定報告亦記載：「‧‧‧十一鑑定結果
    １、現場會勘時，‧‧‧尚無影響安全的裂縫或破壞情況，而由傾斜測量結果，
    目前傾斜率小於兩百分之一，研判建築物尚無安全顧慮。‧‧‧十二、結論與建
    議：‧‧‧２、鑑定標的物目前雖有受損但大多為非結構上損壞，主體結構樑、
    柱雖有受損，但尚屬輕微，故研判鑑定標的物尚無安全顧慮」
二、原告早已指定由結構公會作鑑定，有台北市政府工務局於九十一年一月三日會勘
    紀錄可證。結構公會派出丙○○、丁○○二位結構技師至現場為鑑定後，認為被
    告等僅需給付原告四十六萬六千六百二十八元；原告索求更多金額，擅自委請財
    團法人中華民國企業技術鑑定委員會鑑定，該項鑑定所提供之修復費用數額毫無
    意義，且與北市土木公會修復項目費用既有重疊更是矛盾。被告全否認原告所主
    張十個項目損害及數額真正：
    (1)本件建物係四十七年十月十七日完成建築物登記，屋齡已高達四十五年舊屋要
      求換成整棟建築物重新建造之全新房屋，其無理由甚明。
    (2)整棟建物建造費用：
      北市土木公會亦多次寫出研判鑑定標的物尚無安全顧慮。而結構公會房屋損壞
      鑑定報告書「十三、鑑定結論：（二）鑑定標的物經測量比對結果，原房屋傾
      斜度不大，增加量亦屬輕微，也未導致結構體明顯裂損變形。另經現場勘查結
      果發現，僅少數主結構體梁、柱存在裂縫，其他則為非結構性磁磚裂損、房屋
      滲水、磨石子樓板及牆裂縫等，上述損害可經由適當修復恢復其原有強度及使
      用性，研判標的物原結構安全度應無顧慮」，故原告所謂「非進行重建不足以
      達到一定之耐震標準及結構安全」即無理由。
    (3)關於整棟建物建造費用無理由，且又無安全顧慮既如前述，則原告主張各項搬
      運、租金、裝潢費用均無理由。再者，原告謂商品受損十六萬一千多元、商品
      搬運車資三萬多元；但原告自承傾斜係發生於九十年八、九月間，浪漫公司於
      九十年十二月十九日始表示其擺設藝術品因地震受損，不合常情，況二十多萬
      元金額實太高。
三、原告聲請重新鑑定，並無必要：
    雙方於九十一年元月三日合意鑑定由結構技師公會鑑定，今再次聲請，顯係重複
    。關於結構安全之鑑定，結構公會鑑定報告書第十三點已表明，與北市土木公會
    意見相同，無需再重新鑑定。何況，原告發生鄰損時間，自九十年八、九月迄今
    已達兩年，中間不知經歷過多少颱風及多次地震，若再加上很多不確定因素（無
    論人為或天然皆可能），必與九十年八、九月間原狀差距甚遠影響鑑定客觀性及
    公正性。而耐震能力已在結構公會鑑定過程加以考慮，亦不必再鑑定。
四、本件建物係四十五年屋齡之老舊連棟式建築物，與被告建築工地位於桂林路一一
    三號相隔三間房屋。新建工程開工前，曾請台北市建築師公會先做現場鑑定工作
    ，原告一至四樓房屋原本就有破裂瑕疵，多處地板裂紋、牆壁滲水、油漆剝落等
    ；照實務慣例最靠近工地之隔壁因施工關係，應造成損鄰最嚴重，何以最接近工
    地之桂林路一一一號住戶和被告以新台幣五十四萬元和解，一○七號住戶和被告
    以三十六萬元和解，而原告之隔壁一○三號住戶都未造成損害，該近四十五年之
    老舊連棟式建築物卻要求重建，顯無理由。
五、省土木公會重新鑑定報告，關於結構安全評估並不合理：
    (1)本件建物為近五十年老舊房舍所存現況之結構條件，惟竟以現今結構做安全評
      估。
    (2)報告第八十頁所附鋼筋混凝土造建物耐震能力初步評估表中除第十六項（現況
      檢視、裂縫、銹蝕、滲水等程度）和本鄰損案有些牽連外，其餘一至十九項全
      是因屋齡、設計及所有軟硬體之先決條件之不足，再依現行建築物耐震設計規
      範標準為依據操作，如此當然其耐震能力會稍嫌不足。
    (3)經向台北市政府調閱存檔之施工圖，因欠缺結構設計配筋圖，其主結構部份以
      鑽心取樣及金屬探測器施作，雖報告上有標明誤差值及僅供參考使用（第三四
      頁），如此是否真正就可推斷出此標的物耐震不足，實令人生疑。
    (4)本件建物另有諸多違章增建，其敲除會改變原設計部份，早已破壞原結構體，
      若依現行法令之評估耐震力實也有顯著之影響。
    (5)該鑑定報告稱：本案鑑定標的物其主要樑柱桿件經現場裂縫量測，其數值大部
      份在０．１～０．３ＭＭ其裂縫寬尚在規範最大容計建議值內（報告第三頁）
      ，報告中又稱：我國於民國六十三年起才有對建築物地震力之正式規定（第四
      頁）本件建物比規定還早了十六年興建，當時根本無耐震測試之名稱，惟竟以
      現在標準判斷老舊建築物，並不合理。
    (6)報告結論：以上研判桂林路一○五號應以地質改良（低壓灌漿）樑柱版桿件裂
      縫大於０．３ＭＭ以上者以環氧樹脂（ＥＰＯＸＹ）填補後，可在原結構條件
      下安全使用（報告第三頁），又在耐震初步評估表綜合建議事項稱：應作地質
      改良及結構性補強（報告八十頁）並亦明列修復費用明細表（報告第六頁），
      由此報告可知本案標的物實不必拆除重建。
七、原告違章建築行為皆嚴重影響結構安全及減輕耐震度至鉅，原告尚有重大與有過
    失及可歸責事由：
  (1)原設計一樓至三樓樓梯現況位置與原設計不符，此早已破壞原設計結構。
    (2)原有一樓空地逃生爬樓梯（即非常樓梯）已被拆除，與鄰屋一○七號中間增建
      圍牆亦全面加設鋼架屋棚，係屬違建行為。另二到四樓原設計圖空地化糞池及
      九十公分巷道位置，現已沿原有廚房及廁所延伸增建一樓至五樓佔用，並拆除
      原有逃生鐵爬梯。
    (3)原屋頂層現已增建為第五層，並做為室內使用（原核准使用執照只為四層建築
      物）。
八、並聲明：(1)駁回原告之訴及假執行之聲請。(2)訴訟費用由原告負擔。(3)如受不利
    判決，請准供擔保免假執行。
肆、本院得心證理由：
一、本件原告未於最後言詞辯論期日到場，核無民事訴訟法第三百八十六條各款所列
    情形，爰依被告之聲請，由其一造辯論而為判決。（原告代理人於九十三年六月
    三十日即收受開庭通知，遲至言詞辯論當日始具狀聲請改期且無相關資料，故本
    院不同意其聲請。）
二、雙方同意、不爭執事項：
    (1)豐寶公司係台北市○○區○○路一一三號「新建工程」起造人，鶴發公司係承
      造人，原告則係同路一○五號一樓至四樓之房屋（即本件建物）所有人。九十
      年八、九月間，因「新建工程」施工發生損鄰糾紛，本件建物亦發生裂縫等損
      害。
    (2)九十一年一月三日，雙方合意由台北市結構工程工業技師公會（即結構公會）
      進行鑑定。結構公會於九十一年十月三日提出（９１）北結師鑑字第１４３４
      號鑑定報告書。
    (3)財團法人中華民國企業技術鑑定委員會有係財團法人中華工商研究所附設機構
      ，具有鑑定資格（見原告九十二年十二月十日書狀附件一、二）。
    (4)原告願負擔重新鑑定費用，且對於鑑定報告不異議（第一八八頁）；故本院指
      定台灣省土木技師公會（即省土木公會）就建物結構安全、耐震評估、若耐震
　　　能力不足其重建費用加以評估。
三、爭執要旨：
    (1)本件建物受損是否應拆除重建？
      原告主張樑柱多處受損、地面產生各種高低差及數公分裂縫，且牆壁有滲漏及
      裂縫；結構安全、耐震力均受影響而有拆除重建之必要。合計重建費用、搬運
      費用、租金等一千餘萬元損失。被告一致否認有拆除重建必要，認為僅需修補
      裂縫即可。
    (2)原告得否主張市價價值折損、商品損失？
    　原告主張房屋受損如未重建將有市場價值折損，包括經濟價值損失二百三十五
      萬九千六百二十元、景觀價值損失十二萬零五百二十九元，合計二百四十八萬
      零一百四十九元。另訴外人浪漫公司有三件商品受損（共十六萬一千六百元）
      ，原告受讓其債權，被告應賠償此部分損害。被告否認此等損害。
    (3)原告房屋修費用為何？
      被告主張結構公會所認定四十六萬六千六百二十八元為準。但原告不同意。
    (4)被告是否均應負擔賠償責任？
      原告主張被告二人均應負責。豐寶公司認為應由承造人鶴發公司負責。
四、有無拆除重建方面：
    原告主張本件建物樑柱多處受損、地面產生各種高低差及數公分裂縫，且牆壁有
    滲漏及裂縫；結構安全、耐震力均受影響，應拆除重建。被告一致否認有拆除重
    建必要，認為僅需修補裂縫即可。經調查：
    (1)依據雙方合意鑑定之結構公會鑑定報告記載：「十三、鑑定結論：
      (一)由鑑定標的物房屋傾斜測量結果顯示，最大傾斜度為１／２５５（朝向工地
        ），經與現況鑑定報告書比對結果，房屋傾斜度增加量最大為１／７９１（
        朝向工地），增加加應屬輕微。．．．。傾斜及裂損增加應與鄰房新建工地
        施工有關。
      (二)鑑定標的物經測量比對結果，原房屋傾斜度不大，增加量亦屬輕微，也未導
        致結構體明顯裂損變形。另經現場勘查結果發現，僅少數主結構體樑、柱存
        在裂縫，其他則為非結構性磁磚裂損、房屋滲水、磨石子樓板及牆裂縫等，
        上述損害可經由適當修復恢復其原有強度及使用性，研判標的物原結構安全
        度應無顧慮」。
      依鑑定結論，並無拆除重建必要，適當修復即可。
    (2)鑑定人結構技師丙○○到庭說明鑑定經過與結論：（第一二九至一三一頁）
      「（有無對結構安全鑑定？）
        一、建商施工前要對鄰屋作現況鑑定報告（鑑定報告附件九），以瞭解當時
            狀況，本件爭議發生後，遴派我和趙技師去現場，趙技師偏重測量及文
            書等工作，我是負責室內及測量，勘驗時資料我們有請張小姐簽名（指
            原告女兒），請其認可，根據我們的報告我們再做判斷。
        二、如房屋傾斜度超過五十分之一就要拆除，傾斜度再五十分之一至二百分
            之一就要修復或賠償，但本件房屋傾斜度不到二百分之一，每個測量點
            數據不同，從二五五分之一至一三四五○分之一，所以本件房屋沒有危
            險度。比對附件九施工前的報告本件房屋有新增加的裂縫，不管裂縫是
            否先前技師先前沒有拍到，還是舊的裂縫，我們都認為是新的裂縫，據
            估算我們計算賠償費用，我們公會有手冊可以計算賠償金額。」
      「（有無對耐震評估作鑑定？）沒有。因為傾斜度不到二百分之一。」
      「（房屋最大傾斜率為１／２５５，依鑑定實務是否會認為有結構安全之顧慮
        ？）對結構安全應該是沒有。」
      「（依照鑑定結果，本件房屋有無重建必要？）沒有重建必要。」
      九十二年十月十四日，本院會同雙方與張技師至現場會勘，張君逐一說明鑑定
      報告各份圖面與現場狀況，並且就傾斜度闡明「傾斜度二百分之一不是指水平
      的角度而是指建築物的垂直度而言（四十五度就是一比一）。這是指二百分之
      一是指傾斜後形成一個三角型（形）的二垂直邊的比率，所以建築物的高度會
      影響傾斜率，二百公尺的建築物，傾斜一公尺，就是二百分之一；如果是二十
      公尺高的建物就是傾斜十公分。本件鑑定報告附件五Ｅ—１有垂直度觀測平面
      示意圖，因為本件是連棟式建物，當時測量有六個基準點，本件鑑定時有與現
      況鑑定做比較（現況鑑定只有做Ａ、Ｅ、Ｆ三個點），本件傾斜度增加量都不
      到二百分之一，即使只看本件鑑定最多也只有二百五十五分之一（見Ｅ—２）
      。」（第一四六、一四八至一四九頁）。張君再度明確表示傾斜度不到二百分
      之一，對結構安全無影響，也沒有倒塌危險，不必拆除重建。
    (3)經本院指定省土木公會另行鑑定結構安全等項，該公會於九十三年五月五日做
      成鑑定，第十一項鑑定結果及建議記載「．．．本案鑑定標的物其RC主要樑柱
      桿件經現場裂縫量測，其數值大部份在０．１～０．３ＭＭ其裂縫寬尚在規範
      最大容計建議值內。．．．以上研判桂林路一○五號應以地質改良（低壓灌漿
      ）樑柱版桿件裂縫大於０．３ＭＭ以上者以環氧樹脂（ＥＰＯＸＹ）填補後，
      可在原結構條件下安全使用」（報告第三頁）。在耐震初步評估表綜合建議事
      亦記載：「應作地質改良及結構性補強（報告第八十頁）」；亦認本件建物不
      必拆除重建。即使是原告自行請求北市土木公會鑑定，其第十一、十二項鑑定
      結果、結論與建議，亦認為本件建物安全無慮（見原證二）。
    因此，本件建物僅需修補，不必拆除重建，原告所主張(1)至(10)（不含(2)商品損壞
    ）之拆除重建相關費用共一千一百一十一萬零五百五十元，並不可取。
五、本件建物有無市價價值折損、原告能否主張商品損失？
  　原告主張房屋受損如未重建將有市場價值折損，包括經濟價值損失二百三十五萬
    九千六百二十元、景觀價值損失十二萬零五百二十九元，合計二百四十八萬零一
    百四十九元。訴外人浪漫公司有三件商品受損（共十六萬一千六百元），原告受
    讓債權，被告應賠償此部分損害。被告否認此等損害。經調查：
    (1)浪漫公司在本件建物內擺設三件商品受損一事，雖有財團法人中華民國企業技
      術鑑定委員會鑑定報告一份可證（見原證二）；但是北市土木公會鑑定報告書
      亦記載「其販售的幾件藝術精品，也因震動撞擊玻璃櫃而產生裂縫受損，此損
      壞原因以工程專業研判應是由撞擊所造成，惟無法確認是因施工產生的震動造
      成。」（見原證二第三頁第六點）。是以，上述損害是否係本件工程施工所致
      ，仍不明瞭。鶴發公司復提出九十年十二月十九日工作日報表，辯稱損害應係
      發生於地震過後（見鶴發公司被證五）。原告既未能證明此三件商品損壞係由
      於本件工程施工所致，即不得請求被告賠償此部分損害。
    (2)原告另主張本件建物受損，包括經濟價值損失二百三十五萬九千六百二十元、
      景觀價值損失十二萬零五百二十九元，合計二百四十八萬零一百四十九元，並
      提出財團法人中華民國企業技術鑑定委員會不動產鑑定研究報告書佐證（原證
      二）。但是，有關經濟價值損害記載「建物結構受損後，其裂縫表面雖可修補
      ，但經過氣候變化冷縮熱脹，該裂縫仍將發生，致再造成滲水，進而易使鋼筋
      生銹腐蝕，而加速建物折舊」（報告書第二一頁），卻未說明其學理依據為何
      ，亦未針對結構公會等單位所提議修復方法評估加對折舊之影響，故為本院所
      不採。
    (3)報告書就景觀價值損失則記載；「至於主体傾斜經儀器測量及一般人之主觀，
      視覺判斷統計作為估證，可以決定景觀損害之程度參考。」（第二二頁）；其
      判定標準並不明確，亦無不動產市場相關資料以資參考，本院無從採信此一主
      觀判斷之結果。
    因此，原告亦不得主張此等損害。
六、本件建物回復原狀費用：
    被告主張結構公會所認定四十六萬六千六百二十八元為準。但原告不同意。經調
    查：
    (1)依據結構公會鑑定報告第十五點，本件建物一至四樓修補費用合計為四十六萬
      六千六百二十八元（見豐寶公司證物第六頁），此一鑑定經雙方合意，本院應
      優先考慮。原告自行請求北市土木公會鑑定，修復費用為五十八萬四千一百三
      十八元，如包含修復期間租金、搬遷費用、營業損失等，共計一百萬零四千七
      百九十一元（見原證二，第四至五頁）；此係原告片面指定鑑定，仍應以結構
      公會鑑定資料為優先。此外，省土木公會考慮修補、租金補助、搬遷、營業損
      失等各項因素後，估算為九十七萬七千二百三十六元（報告書第六頁）；但是
      此一項目並不在本院囑託鑑定範圍內，其效力仍不若結構公會鑑定結果。
    (2)不過，結構公會報告書第十五點鑑定標的物修復補償費用估算，純就修復費用
      之估算（見報告六頁與附件七），而未考慮施工期間對原告營業之影響、暫時
      租屋之花費．．．。丙○○技師進一步表示：「修補標準是以環氧樹脂填補裂
      縫，因為傾斜度不到二百分之一，沒有關於傾斜之補償．．．」（第一四五頁
      背面）；可知結構公會鑑定報告亦未考慮建物傾斜之補償，僅針對裂縫修補估
      算費用。
    (3)按民事訴訟法第二百二十二條第二項規定，「當事人已證明受有損害而不能證
      明其數額，或證明有重大困難者，法院應審酌一切情況，依所得心證定其數額
      。」；本院考慮修復所需時間，認為原告在修復期間必須暫時搬離該處另行租
      屋，為時約一個半月；需支出租金十一萬八千三百十六元、搬遷費十萬五千六
      百元、營業損失（即原址租金收入之損失）八萬八千七百三十七元，合計為三
      十一萬二千六百五十三元（此部分參酌北市土木公會鑑定報告第四至五頁）。
    (4)目前工程技術無法將傾斜屋宇扶正至原狀，傾斜狀態對於本件建物價值亦有減
      損，結構公會鑑定報告雖未列計，本院認為亦應加以考慮，並依照其傾斜程度
      推定減損價值二十萬元。
    因此，合計原告得主張修復、搬遷、租金、營業損失、價值減損等項目，共計九
    十七萬九千二百八十一元。
七、原告主張被告就右述損害均應負責；惟豐寶公司認為僅應由承造人鶴發公司負責
    。由於原告係以民法一百八十四條第一項前段、第一百八十五條請求被告二人賠
    償，而鶴發公司係實際施工者，豐寶公司並無施工行為，故豐寶公司抗辯無庸負
    責，合於法令規定。
八、原告依據侵權行為損害賠償請求權提起本訴，請求被告鶴發公司賠償九十七萬九
    千二百八十一元，及自起訴狀繕本送達次日（即民國九十二年四月二日）起至清
    償日止，按年息百分之五計算之利息，合於法律規定，應予准許。其餘部分為無
    理由，應予駁回。
十、兩造陳明願供擔保以代釋明，聲請宣告假執行或免為假執行，經核原告勝訴部分
    ，合於法律規定，爰分別酌定相當之擔保金額宣告之；原告其餘假執行之聲請，
    因訴之駁回而失所依據，不予准許。因本案事證已臻明確，雙方其餘主張陳述及
    所提之證據，均毋庸再予審酌，附此說明。
十一、綜上所論，原告之訴為一部有理由，一部無理由，依民事訴訟法第七十九條、
      第三百八十五條第一項前段、第三百九十條第二項、第三百九十二條第二項
      ，判決如主文。（一、二審訴訟費用係指法院所收取費用與登報費用，不含律
    師費等費用。）
中　　　華　　　民　　　國　　九十三　　年　　　八　　　月　　　五　　　日
                                    民事第二庭法官    吳燁山
右為正本係照原本作成。
如對本判決不服，應於送達後廿日內，向本院提出上訴狀（應按對方人數提出影本，
免附郵票）。並按民事訴訟法第七十七條之十六、之十三、台灣高等法院九十二年八
月六日（九二）院田文公字第０三０二八號函（逾十萬元之部分，均提高十分之一之
裁判費）繳納上訴費；計算公式可自司法院網站之「民事事件新制徵收費用標準」閱
覽、下載。
附錄─民事訴訟法第三百九十二條：
  法院得宣告非經原告預供擔保，不得為假執行。
  法院得依聲請或依職權，宣告被告預供擔保，或將請求標的物提存而免為假執行。
  依前項規定預供擔保或提存而免為假執行，應於執行標的物拍定、變賣或物之交付
  前為之。
中　　　華　　　民　　　國　　九十三　　年　　　八　　　月　　　五　　　日
                                            書記官    柯月英
